【裁判字號】    98,交抗,1894
【裁判日期】    980921
【裁判案由】    違反道路交通管理處罰條例
【裁判全文】
臺灣高等法院交通事件裁定            98年度交抗字第1894號
抗告人即
受處分人  甲○○
上列抗告人即受處分人因違反道路交通管理處罰條例案件，不服
臺灣臺北地方法院所為中華民國98年7月14日98年度交聲字第217
0號裁定（原處分案號：臺北市政府警察局北市警交裁計字第980
6160001 號違反道路交通管理事件裁決書），提起抗告，本院裁
定如下：
    主    文
抗告駁回。
    理    由
一、按計程車駕駛人，不依規定期限，辦理執業登記事項之異動
    申報，或參加年度查驗者，處新臺幣1千2 百元罰鍰；逾期6
    個月以上仍不辦理者，廢止其執業登記；計程車駕駛人經依
    前項之規定廢止執業登記者，未滿1 年不得再行辦理執業登
    記；道路交通管理處罰條例第36條第3項、第4項定有明文。
    又依計程車駕駛人執業登記管理辦法第11條第1項規定：「
    執業登記證及其副證每年查驗一次，計程車駕駛人自領得執
    業登記證及其副證之翌年起，應於每年出生日前後1 個月內
    檢具下列文件，向原發證之警察局申請查驗：一、國民身分
    證。二、職業駕駛執照。三、執業事實證明文件。四、執業
    登記及副證。」。
二、原裁定意旨略以：抗告人即受處分人甲○○係向臺北市政府
    警察局辦理執業登記之計程車駕駛人，而其民國97年執業登
    記證年度查驗期限為97年8月18日至97年10月18日，惟迄至9
    8年4 月18日止已達6個月未依規定辦理97年年度查驗，於98
    年6月11 日經臺北市交通大隊文山第二交通分隊警員，以受
    處分人有道路交通管理處罰條例第36條第3 項之行為，掣發
    臺北市政府警察局掌電字第A00YSB243 號舉發違反道路交通
    管理事件通知單（下稱舉發通知單），嗣經原處分機關於98
    年6月16日以臺北市政府警察局北市警交裁計字第980616000
    1 號違反道路交通管理事件裁決書，依道路交通管理處罰條
    例第36第條3項、第4項規定，廢止聲請人之執業登記，且裁
    處自裁決日起1 年內不得再行辦理執業登記等語。受處分人
    不服，以其在此期間亦未曾收受通知告知已逾期，導致其未
    依規定辦理查驗，遲至98年6 月11日為警攔查始知悉廢止執
    業登記之後果，惟若廢止執業登記，將斷絕家中經濟來源，
    顯響權益甚鉅等為由，聲明異議。經原審調查後，認受處分
    人係自81年1 月14日領有臺北市政府警察局所核發之執業登
    記證，迄今已17年，而受處分人於97年以前，每年均依規定
    於生日前後1 個月參加執業登記證年度查驗，此有卷附之臺
    北市營業小客車駕駛人執業登記證申請書1 份可證（見原審
    卷第8 頁），是受處分人業已參加多年之年度執業登記查驗
    ，其辯稱不知應於每年生日前後1 個月內辦理執業登記年度
    查驗云云，僅屬卸責之詞，應非可採，而認本件聲明異議為
    無理由，駁回其異議之聲明等語。
三、抗告意旨略以：受處分人17年來以駕駛計程車為業，深知查
    驗之重要性，實因每年均有接獲查驗之通知，不知生日前後
    1 個月為查驗日期之基準，若未辦理相對人理應先行告知或
    罰鍰，不應立即為「廢止」職業登記之處分，致嚴重影響受
    處分人全家之生計，又98年4 月臺灣高等法院刑事庭長法律
    問題研討會決議亦採相同見解，爰提起抗告，撤銷原裁定，
    更為適當之裁定。
四、本院查：
（一）受處分人遲誤辦理查驗等情，為其所不否認，並有臺北市
      計程車駕駛人執業登記證影本2 紙、內政部警政署計程車
      駕駛人資訊系統查詢結果2 紙在卷可參（見原審卷第9-12
      頁），是受處分人上開之交通違規事實，堪予認定。
（二）次按人民工作權、生存權應予保障，憲法第15條定有明文
      ，受處分人身為營業小客車駕駛人，而其執業登記證乃為
      其職業駕駛計程車之形式要件，若有權機關為撤銷此等執
      業登記，係足以改變或剝奪受處分人之執業身分、地位，
      自應踐行正當之法律程序並以侵害最小之方式先行為之，
      方合乎比例原則，始合致憲法上所保障工作權之本旨；例
      如先以通知或予罰鍰之告誡或警告性處分，如受處分人未
      予遵循，始為後續之註銷其執業登記之重大處置，若未有
      通知或罰鍰之先行前置處分，而逕予註銷其執業登記，造
      成受處分人之突襲，與憲法第8 條所保障之正當法律程序
      有違，觀諸道路交通管理處罰條例第8條第1項第1款及第2
      項規定，公路主管機關於裁決前，應給予違規行為人陳述
      之機會，亦本於上揭法理，是以道路交通管理處罰條例第
      36 條第3項規定：「計程車駕駛人，不依規定期限，辦理
      執業登記事項之異動申報，或參加年度查驗者，處1200元
      罰鍰；逾期6個月以上仍不辦理者，註銷其執業登記。」
      ，在解釋上，計程車駕駛人如不依規定期限辦理年度查驗
      ，主管機關應先行告發罰緩，如告發罰鍰後受處分人仍未
      參加年度查驗，且已逾6 個月以上仍不辦理者，始得註銷
      其執業登記，此並有交通部95年12月22日所發之交路字第
      0950060166號函可參（本院98 年4月份刑事庭庭長法律問
      題研討會決議第1 號決議意旨參照）。經查，受處分人未
      於法定期間內辦理年度查驗，前經臺北市政府警察局交通
      警察大隊於97年10月20日依職權掣發舉發通知單，由原舉
      發機關於98年1 月23日以掛號方式，將該通知單正本送達
      於受處分人位於臺北市○○區○○街二段21巷37號3樓之3
      之住居所，因未獲本人會晤，而以黏貼於處所大門及寄存
      郵局（萬芳支局）之方式送達受處分人等情，有舉發通知
      單、送達證書各一紙在卷可稽（見原審卷第11-12頁），
      則該通知單應以該寄存之日起經10日而生效，依前揭說明
      ，參以本件裁決書日期為98年6 月11日，是前述寄存送達
      之舉發通知單，性質上應為罰鍰之先行通知，而抗告意旨
      猶以未收受通知辦理車輛查驗為由，對此違規事實諉為不
      知，不能認為有理由。
（三）綜上所述，本件受處分人確有未在法定期間辦理車輛年度
      查驗之事實，且經原處分機關臺北市政府警察局先行舉發
      通知本件車輛查驗已逾期，嗣由原處分機關於98年6 月16
      日以北市警交裁計字第9806160001號違反道路交通管理事
      件裁決書，裁處廢止受處分人之執業登記，且裁處自裁決
      日起1 年內不得再行辦理執業登記，程序上未剝奪受處分
      人權利，亦無違反上揭之立法意旨與憲法所保障工作權之
      本旨，經核尚無違誤。原審亦同此認定，駁回其異議之聲
      請，核其認事用法均無不當，受處分人徒憑個人主觀解釋
      ，執上開見解指摘原裁定不當，提起抗告顯無理由，應予
      駁回。
據上論斷，依道路交通管理處罰條例第89條、道路交通案件處理
辦法第26條、刑事訴訟法第412條，裁定如主文。
中    華    民    國    98    年    9     月    21    日
                  刑事第五庭  審判長 法  官  高明哲
                                     法  官  高玉舜
                                     法  官  劉秉鑫
以上正本證明與原本無異。
不得再抗告。
                                     書記官  蔡宜蓁
中    華    民    國    98    年    9     月    23    日


司法院資訊處製作；財團法人民間司法改革基金會備份。
